【裁判字號】    99,上重更(一),9
【裁判日期】    991028
【裁判案由】    毒品危害防制條例
【裁判全文】
臺灣高等法院臺中分院刑事判決     99年度上重更(一)字第9號
上  訴  人  臺灣臺中地方法院檢察署檢察官
上  訴  人
即  被  告  陳文龍
選任辯護人  詹漢山律師
上列上訴人等因被告違反毒品危害防制條例等案件，不服臺灣臺
中地方法院97年度重訴字第3012號中華民國97年11月28日第一審
判決（起訴案號：臺灣臺中地方法院檢察署96年度偵字第14759
號，97年度偵字第8508、9108、12953、13615號），提起上訴，
本院判決後，經最高法院發回，本院判決如下：
    主    文
原判決關於陳文龍有罪部分撤銷。
陳文龍犯如附表所示之各罪，均累犯，各處如附表所示之主刑及
從刑。主刑部分應執行有期徒刑拾陸年拾月。
    犯罪事實
一、陳文龍於民國81年間，曾因違反肅清煙毒條例案件，經臺灣
    嘉義地方法院81年度訴字第821號案判處有期徒刑3年6月，
    再經臺灣高等法院臺南分院82年度上訴字第965號案駁回上
    訴而確定。於82年間，又因違反肅清煙毒條例及麻醉藥品管
    理條例案件，經臺灣臺中地方法院分別判處有期徒刑3年、4
    月，定應執行刑為有期徒刑3年3月確定。於83年間，另因賭
    博案件，經臺灣臺中地方法院83年度易字第4614號案判處有
    期徒刑8月確定，並與前揭有期徒刑3年3月再定應執行刑為
    有期徒刑3年10月確定。入監接續執行至85年10月7日假釋出
    獄，嗣因於假釋期間再犯施用毒品罪，假釋被撤銷，再入監
    執行殘刑4年6月28日，迄94年7月18日縮刑期滿執行完畢。
    猶不知悔改，復明知海洛因屬毒品危害防制條例第2條第2項
    第1款所管制之第一級毒品，不得非法持有、販賣，竟仍基
    於販賣第一級毒品海洛因以營利之犯意，以其所有持用之摩
    托羅拉廠牌行動電話機具1支（內插0000000000號SIM卡1枚
    ），作為販賣海洛因聯絡之工具，於如附表所示之時間、地
    點，以如附表所示之價格，販賣如附表所示之第一級毒品海
    洛因予林婉如三次、陳家柔一次，合計四次，販賣所得合計
    新臺幣（下同）3萬4000元，而林婉如及陳家柔每次購買海
    洛因均係受林政德之託，所購得之海洛因均由林政德施用（
    渠二人幫助林政德施用海洛因部分，業經原審判處每次各有
    期徒刑2月確定）。嗣經警對被告所有持用之0000000000號
    行動電話實施通訊監察，而查悉上情。
二、案經行政院海岸巡防署中部地區巡防局移送臺灣臺中地方法
    院檢察署檢察官偵查起訴。
    理    由
壹、證據能力部分：
一、按被告以外之人於檢察事務官、司法警察官或司法警察調查
    中所為之陳述，與審判中不符時，其先前之陳述具有較可信
    之特別情況，且為證明犯罪事實存否所必要者，得為證據。
    刑事訴訟法第159條之2定有明文。查本件證人林政德於本院
    前審審理中具結證述並未向被告購買毒品等語，與其在檢察
    官偵訊中未具結證述之內容不符（詳下筆錄），因其在檢察
    官偵訊中所述與證人林婉如、陳家柔於檢察官偵訊中及原審
    審理時具結證述之內容相符（詳下筆錄），並與監聽譯文之
    內容一致，而具較可信之特別情況，且為證明犯罪事實存否
    所必要，依前揭法條規定，其在偵訊中未具結之陳述，自有
    證據能力。
二、被告以外之人於偵查中向檢察官所為之陳述，除顯有不可信
    之情況者外，得為證據，刑事訴訟法第159條之1第2項定有
    明文。偵查中對被告以外之人所為之偵查筆錄，或被告以外
    之人向檢察官所提之書面陳述，性質上均屬傳聞證據，惟現
    階段刑事訴訟法規定檢察官代表國家偵查犯罪、實施公訴，
    依法其有訊問被告、證人及鑑定人之權，證人、鑑定人且須
    具結，而實務運作時，檢察官偵查中向被告以外之人所取得
    之陳述，原則上均能遵守法律規定，不致違法取供，其可信
    度極高，是以被告以外之人前於偵查中所為之證述，除反對
    該項供述得具有證據能力之一方，已釋明「顯有不可信之情
    況」之理由，且於審判中已主張詰問該被告以外之人，而未
    獲詰問的機會外，不宜遽指該證人於偵查中之陳述不具證據
    能力。本案證人林婉如、陳家柔於偵查中具結所為之證述，
    被告及辯護人均未提及有何顯不可信之情況，且均於原審及
    本院前審審理中經交互詰問，自均具有證據能力。
三、按司法警察機關依法定程序執行監聽取得之錄音，係以錄音
    設備之機械作用，真實保存當時通訊之內容，如通訊一方為
    受監察人，司法警察在監聽中蒐集所得之通訊者對話，若其
    通話本身即係被告進行犯罪中構成犯罪事實之部分內容，自
    與所謂「審判外之陳述」無涉，應不受傳聞法則之規範，當
    然具有證據能力。至司法警察依據監聽錄音結果予以翻譯而
    製作之監聽譯文，屬於文書證據之一種，於被告或訴訟關係
    人對其譯文之真實性發生爭執或有所懷疑時，法院固應依刑
    事訴訟法第165條之1第2項規定，以適當之設備，顯示該監
    聽錄音帶之聲音，以踐行調查證據之程序，俾確認該錄音聲
    音是否為通訊者本人及其內容與監聽譯文之記載是否相符，
    或傳喚該通訊者，或依其他法定程序，為證據調查。倘被告
    或訴訟關係人對該通訊監察譯文之真實性並不爭執，即無勘
    驗辨認其錄音聲音之調查必要性，法院於審判期日如已踐行
    提示監聽譯文供當事人辨認或告以要旨，使其表示意見等程
    序並為辯論者，其所為之訴訟程序即無不合（參最高法院97
    年度台上字第5940號判決意旨參見）。本件對於被告使用之
    0000000000號行動電話所為之通訊監察譯文，經本院於審理
    中提示並告以要旨而為調查時，被告及其辯護人均未表示爭
    執，自均有證據能力。
四、除法律另有規定外，實施刑事訴訟程序之公務員因違背法定
    程序取得之證據，其有無證據能力之認定，應審酌人權保障
    及公共利益之均衡維護，刑事訴訟法第158條之4定有明文。
    本案所引用之非供述證據，並無證據證明係實施刑事訴訟程
    序之公務員違背法定程序所取得，且經本院於審理中提示並
    告以要旨而為調查時，檢察官及被告、辯護人均未表示無證
    據能力，自應認均具有證據能力。
貳、認定犯罪事實之證據及理由：
一、訊據被告陳文龍，固坦承有與林婉如、陳家柔為監聽譯文內
    容之談話，惟矢口否認有何販賣第一級毒品海洛因予林婉如
    及陳家柔之行為，辯稱：伊原僅認識林政德，因林政德跟伊
    說他有開精品店，伊即偕同太太一起至林政德所開立之精品
    店向顧店之林婉如、陳家柔買了20餘萬元的手錶及包包，後
    來伊發現該些東西都是仿冒品，伊就不想付錢，可能因此林
    婉如、陳家柔才誣指伊販賣海洛因，而林婉如及陳家柔打電
    話給伊都是為了要收貨款，97年4月1日伊與陳家柔碰面，是
    要帶陳家柔去向友人借錢還款云云。
二、經查：
(一)、林政德於97年5月23日在檢察官偵訊中證稱：「我所施用之
    第一級毒品海洛因是叫林婉如、陳家柔向〈文富〉、〈文龍
    〉購買的，我叫林婉如買過二、三次或是三、四次，我叫她
    至太平去找〈文龍〉，我用手機先跟〈文龍〉聯絡，也有我
    叫林婉如直接跟〈文龍〉聯絡，錢是我交給林婉如的，我有
    叫陳家柔幫我買過二、三次，方式與叫林婉如去買的一樣，
    後來我都沒有跟〈文富〉、〈文龍〉聯絡，都是林婉如、陳
    家柔自己聯絡。」等語（參第8508號偵卷二第120-121頁筆
    錄）。
(二)、林婉如於97年4月10日在檢察官偵訊中具結證稱：「00000
    00000是我使用的電話，我幫林政德去太平向陳文龍購買海
    洛因至少有二、三次，時間97年3月中以後，我叫陳文龍哥
    哥，是林政德第一次先帶我過去與陳文龍認識，之後林政德
    會打電話給我說他要買多少海洛因，我再跟陳文龍聯絡，通
    常一次都買8500元，他都是拿1小包給我。」等語（參第850
    8號偵卷一第173-174頁筆錄），於97年4月30日在檢察官
    偵訊中具結證稱：「林政德有叫我去拿東西，約1、2個星期
    一次，是在97年3月間，是我打電話給陳文龍約在往勤益技
    術學院旁的一家超商，陳文龍騎機車來，就交海洛因給我，
    我交8500元給陳文龍，我就回去將東西交給林政德。」等語
    （參第8508號偵卷二第3頁筆錄），於97年5月23日在檢察
    官偵訊中具結證稱：「我是從97年3月間，開始替林政德至
    臺中縣太平市向陳文龍購買海洛因，林政德3天至1星期會叫
    我去幫他買一次，每次是8500元，第一次是林政德帶我去勤
    益技術學院附近的便利商店與陳文龍見面，林政德說若他沒
    空要我以後幫他買，陳文龍的電話是林政德給我的，我叫陳
    文龍哥哥，在電話中我跟陳文龍說我要過去，陳文龍就知道
    了，我都是在勤益技術學院附近的便利商店等陳文龍，不知
    道是OK還是萊爾富，我是騎機車過去，陳文龍是騎機車去，
    然後叫我跟在他後面一段路再拿給我，我再將錢拿給陳文龍
    。」等語（參第8508號偵卷二第114-115頁筆錄），於97
    年10月8日在原審審理中具結證稱：「（問：妳與林政德是
    何關係？）我們是男女朋友。」、「（問：精誠路上〈我愛
    你精品店〉是誰的？）是林政德出資我看店。」、「（問：
    妳是否認識陳文龍？）認識，是在96年間透過林政德介紹認
    識的。」、「（問：妳本身有無用第一級毒品海洛因？）沒
    有。」、「（問：林政德是否有施用第一級毒品海洛因？）
    是到今年3月底時我才知道林政德有施用。」、「（問：妳
    與林政德交往多久？）2年多。」、「（問：妳稱到今年3月
    底妳始知林政德施用第一級毒品海洛因，是在何情形下得知
    的？）我在今年3月時有看到他施用，他是用捲煙方式施用
    的。」、「（問：妳是否知道他的第一級毒品海洛因是如何
    得來？）他那時都會叫我去向陳文龍拿第一級毒品海洛因。
    」、「（問：能否請妳詳細說明？）是在97年3月中旬，林
    政德要我去太平，跟陳文龍聯絡，去幫他拿白白的東西。」
    、「（問：妳在今年3月中去太平找過陳文龍幾次？）二、
    三次。」、「（問：陳文龍有無拿何東西給妳？）他每次都
    是拿1包東西給我，我拿了就走。」、「（問：林政德要妳
    去向陳文龍拿東西時，有無拿錢給妳？）他都拿8500元給我
    。」、「（問：這8500元是否即轉交陳文龍？）是的。」、
    「（問：交易的地點在何處？）是在太平勤益科大附近的超
    商。」、「（問：是否知道此超商的位置在何處？）我知道
    ，就在路邊，我都是騎機車前往，去之前會先聯絡陳文龍說
    我要過去。」、「（問：妳第一次向陳文龍拿東西時，出發
    前是否就有與陳文龍電話聯絡？）是的。」、「（問：當時
    陳文龍於電話中如何表示？）我只是告訴他我要過去拿東西
    ，會去超商是因為林政德之前帶我去過一次。」、「（問：
    請說明林政德帶妳去的情形？）他就教我如何到達超商，路
    應該如何走…。」、「（問：林政德是開車帶妳前往嗎？）
    是的。」、「（問：陳文龍是如何前往？）他是騎一臺重型
    機車。」、「（問：陳文龍交給妳的東西有無任何包裝？）
    就用夾鍊裝著，裡面是白色的東西。」、「（問：此超商是
    何家公司？）不是OK便利商店就是萊爾富。」、「（問：妳
    們是約在超商的門口嗎？）是在旁邊，離超商大門沒有幾步
    。」、「（問：約的時間都是在白天或晚上？）是在下午。
    」、「（問：妳是否知道超商的門口都有攝影機嗎？）我沒
    有注意到有無攝影機，所以我也沒有刻意要躲開攝影機。」
    、「（問：妳表示向陳文龍拿到東西後，交給何人？）交給
    林政德。」、「（問：妳稱妳出發之前會先與陳文龍聯絡，
    是否有說多久後會到？）沒有，我都是快到的時候會再打一
    次，每次交易我至少都會和陳文龍聯絡二次，我打給他時，
    只會說我快到了。」、「（問：妳是撥打哪一支電話給他？
    ）就是0910那支門號。」、「（問：妳知道陳文龍有幾支電
    話？）我只知道這支號碼。」、「（問：警察抓到妳時有無
    拿監聽譯文給妳看過？）警詢時沒有，於偵查中時有。」、
    「（問：檢察官是否有告訴妳，妳的電話有與陳文龍聯繫過
    ？）檢察官有拿通聯資料給我看。」、「（問：為何妳有辦
    法在檢察官問時妳，即可明白表示就是這3天妳有與陳文龍
    交易？）我只記得是3月中，實際日期我不清楚，是檢察官
    拿監聽譯文給我看時，我才記起來。」、「（問：妳知道林
    政德施用毒品後，妳是否有問過林政德每日施用毒品的量是
    多少？）沒有。」、「（提示97偵8508卷一P.74頁背面）（
    問：妳是否有於3月15日撥打此通電話給陳文龍？）是的，
    是我與陳文龍聯絡要拿東西。」、「（問：通話譯文是否與
    妳實際上所講的一樣？）是的，這些都是我講的。」、「（
    請提示同卷P. 78頁）（問：是否有於3月20日又撥打電話給
    陳文龍表示要去購買第一級毒品海洛因？通話內容是否即如
    譯文所示？）是的。」、「（請提示同卷P.76頁)（問：是
    否有於3月17日撥打電話給陳文龍表示要去購買第一級毒品
    海洛因？通話內容是否即如譯文所示？）是的。」、「（請
    提示同卷P.173-174頁）（問：妳是否曾於97年4月10日在拘
    留室經本署檢察官偵訊？筆錄所述是否實在？）實在。」、
    「（問：妳稱妳在第三次購買東西之後有看過林政德施用毒
    品？）是的。」、「（問：妳剛稱妳看到林政德是東西摻入
    香煙內吸食，所以妳知道那是毒品？）是的。」、「（問：
    他將第一級毒品海洛因摻入香煙內吸食，妳是否有看到他是
    將妳拿給他的東西放入香煙內？）我看到的都是白白的東西
    。」、「（問：妳與陳文龍在超商旁會合，是否在超商的正
    門口、旁邊或是附近？）都是在旁邊。」、「（問：林政德
    都是打電話要妳過去向陳文龍拿第一級毒品海洛因？）是的
    ，我接到林政德的電話後，大概2點多時我就會與陳文龍聯
    絡，並到太平拿東西。」、「（問：那8500元是何人拿給妳
    ？）是林政德拿的。」、「（問：那為何妳所述的過程中並
    沒有拿錢的這段經過？）林政德會先打電話給我，再到我的
    住處拿錢給我。」、「（問：每次購買毒品的價格有無不同
    ？）沒有，都是8500元。」等語（參原審卷一第259-286頁
    筆錄）。
(三)、被告所有持用之0000000000號行動電話監聽譯文顯示與林婉
    如所使用之0000000000號行動電話有如下之對話：於97年
    3月15日13時40分52秒「B（林婉如）跟A（被告）講等一下
    過去找他。」，同日14時23分57秒「B跟A講快到了」，同日
    15時36分14秒「B問A要來了沒。A表示好」（參第8508號偵
    卷一第74頁背面）。於97年3月17日16時3分53秒「B跟A說
    要去找他」，同日16時33分6秒「B跟A講到了」（參同上卷
    第76頁背面）。於97年3月20日13時44分21秒「B跟A講等
    一下過去」，同日14時16分44秒「B跟A講到了」、同日14時
    40分42秒「B問A好了沒。A表示馬上到」（參同上卷第78頁
    ）。
(四)、陳家柔於97年4月28日在檢察官偵訊中具結證稱：「林政
    德有告訴我，陳文龍有在賣海洛因，後來林政德要用海洛因
    都叫林婉如跟陳文龍買，最後一次原本是林政德打電話叫林
    婉如向陳文龍買海洛因給他施用，但是那天下雨，林婉如說
    她騎機車不想去買，後來林政德就叫我幫他買，我開保時捷
    去，林政德先叫我打電話給陳文龍，說我要買一條魚，這樣
    陳文龍就知道，陳文龍叫我先開車至勤益那邊，我到了就打
    給陳文龍，陳文龍叫我在那邊等一下，陳文龍開一臺休旅車
    至我旁邊叫我跟他走，我就跟他走，經過803醫院，最後停
    在一個我不知道名字的路口，陳文龍就下車，我搖下副駕駛
    座的車窗，陳文龍就從右手袖口處拿出1大包，再打開夾鍊
    袋拿出其中1包交給我，我馬上拿8500元給陳文龍，我就離
    開了，我有問陳文龍怎麼回去，我回去後就交給林政德，林
    政德當我的面就施用了。」等語（參第8508號偵卷二第8頁
    筆錄），於97年7月21日在檢察官偵訊中具結證稱：「我
    以0000000000號電話與陳文龍聯絡，幫林政德向他購買毒品
    ，都是我打給陳文龍的，是林政德叫我幫他去向陳文龍買海
    洛因，我只有幫他買這次，是8500元1包，之前都是林婉如
    幫林政德買的。通訊監察譯文97年4月1日15時37分10秒、16
    時35分6秒、16時54分47秒、16時46分22秒是我與陳文龍聯
    絡，幫林政德向他購買毒品。說要抓一條魚是林政德要我這
    樣講的，是指買1包海洛因，說不要太大尾，是指小包的，
    其他說要煎、要幫我開好，是假裝說要買的，之後就是我至
    勤益技術學院門口與陳文龍聯絡，後來陳文龍到了，就要我
    跟緊一點，繞了一段路，我才用8500元買了1包。」等語（
    參第8508號偵卷三第113頁筆錄），於97年10月8在原審審
    理中具結證稱：「（問：妳與林政德是何關係？）我們是男
    女朋友。」、「（問：精品店是何人開的？）是我與林婉如
    經營的，是林政德開的。」、「（問：妳與陳文龍是否認識
    ？）是之前他與他太太來我們店內，林政德介紹認識的。」
    、「（問：陳文龍與他太太來店內做什麼？）他們買1個包
    包及皮夾。」、「（問：總共買了多少錢？）我不記得了，
    但我有收他們的錢，帳已結清。」、「（問：妳是否有施用
    第一級毒品海洛因？）沒有。」、「（問：林政德是否有施
    用第一級毒品海洛因？）有。」、「（問：他是何時開始施
    用第一級毒品海洛因？）他是從96年年底就有施用了。」、
    「（問：他如何施用第一級毒品海洛因？）他是放入香煙內
    吸食。」、「（問：妳是否知道當時他第1級毒品海洛因如
    何而來？）96年底那時，我並不知道。後來是林婉如買回來
    給他的。」、「（問：妳如何得知？）是林政德說的。」、
    「（問：林婉如去哪裡買回來給林政德？）是向陳文龍買的
    。」、「（問：這是否也是林政德告訴妳的？）是的。」、
    「（問：妳是否也曾幫林政德買過第一級毒品海洛因？）有
    ，就是4月1日那次。」、「（問：妳能否說明4月1日那次是
    如何幫林政德買第一級毒品海洛因？）那天精品店休假，林
    政德原本先打電話給林婉如要她幫他買，但因那日下大雨，
    林婉如不想去，所以林政德就要我去買，林政德說就向陳文
    龍表示要買一條魚，陳文龍就會知道了。」、「（問：後來
    妳有無打電話告訴陳文龍要買魚嗎？）有。」、「（問：林
    政德有無說為何他不自己去買？）他都是叫林婉如或是我幫
    他辦事情，他並沒有說明為何不自己去買。」、「（問：妳
    剛稱林政德原來打電話給林婉如要她幫他買之時，妳是否是
    與林政德在一起？）是的。」、「（問：林政德要妳向陳文
    龍說的內容就只有要買一條魚，還有無其他內容？）就只是
    說我要買一條魚這樣陳文龍就會知道了。我也是這樣向陳文
    龍說的。」、「（問：妳有無告訴陳文龍，妳是何人或是誰
    的人？）我記得一開始我是說哥哥我要買一條魚。陳文龍一
    開始不知道我是誰，後來我告訴他說你有到過我們店裡。他
    就知道我是誰了。」、「（問：打過這通電話後，妳有無到
    太平找陳文龍？）我就開寶時捷去找陳文龍。」、「（問：
    妳出發後有無再打電話給陳文龍，妳人在何處？）我是到了
    勤益技術學院巷口的7-11便利超商後，再打電話給陳文龍說
    我到了。」、「（問：妳是否還有印象4月1日是何時去向陳
    文龍買第一級毒品海洛因？）是下午。」、「（問：後來陳
    文龍是如何來的？）他開休旅車來的。他停在店旁將窗戶搖
    下來，表示要我開車跟著他。」、「（問：他要妳開車跟到
    哪裡？）一路繞，最後到了一住宅區旁。但地點我不確定，
    因地方我不熟。後來陳文龍就下車，叫我把車窗搖下來，然
    後就將1包用夾鍊袋裝著的第一級毒品海洛因給我，我就將
    8500元交給他。交易完後，我有問他該如何回去，他說直走
    然後右轉出去就能看到原來的路了。」、「（問：回去後這
    包第一級毒品海洛因如何處理？）拿給林政德。」、「（問
    ：妳去向陳文龍買第一級毒品海洛因的8500元是如何而來？
    ）是林政德交給我的。」等語（參原審卷一第259至286頁筆
    錄）。
(五)、被告所有持用之0000000000行動電話監聽譯文顯示與陳家柔
    所使用之0000000000號行動電話於97年4月1日有如下之對話
    ：15時37分10秒「A（被告）：喂。B（陳家柔）：我要抓
    一條魚。A：你是誰。B：你有來過我們店裡啊。A：喔。B
    ：我不要太大尾，要煎的，要幫我開好。A：好。」，16
    時35分6秒「A：喂。B：你是在哪，我在勤益門口。A：你在
    那裡就好。B：好，那我到了喔。」，16時46分22秒「A：
    喂。B：你到了嗎。A：快到了。B：好。A：你跟誰。B：我
    一個人啦。」，16時54分47秒「A：跟緊一點喔。B：好。
    」（參第8508號偵卷一第137-139頁）。
(六)、員警得悉被告將與陳家柔為前揭毒品交易後，即予跟監錄影
    ，錄得陳家柔駕駛一部車牌號碼4451-TY號之保時捷跑車，
    於97年4月1日16時36分23秒，停在在勤益技術學院附近之統
    一超商前，16時50分40秒被告駕駛一部車牌號碼8R-5519號
    之ESCAPE休旅車到場與陳家柔接觸，然後被告的車在前，陳
    家柔的車緊跟在後，當時路面潮濕、車子擋風玻璃上有雨水
    ，此經本院於99年6月21日當庭勘驗該錄影光碟明確（參本
    院卷一第160頁背面筆錄），並有照片在卷可證（參海巡署
    中部巡防局卷第41-44頁）。
(七)、林政德於97年4月3日經警採其尿液送鑑定結果，呈嗎啡陽性
    反應，此有其毒品尿液真實姓名對照表、中山醫學大學附設
    醫院檢驗科藥物檢測中心所出具之0000000號尿液檢驗報告
    各1份在卷可佐（參臺中縣警察局霧峰分局中縣霧警偵字第0
    970051308號卷第115頁、第8508號偵卷一第193頁）。
(八)、綜上可知：證人林婉如、陳家柔、林政德所述幾乎完全相符
    ，且與監聽譯文內容、跟監錄影內容一致，林政德於97年4
    月2日被查獲後於翌日即97年4月3日經警採尿送驗，亦確實
    有嗎啡陽性反應（即施用海洛因後之代謝反應）。茲被告
    果係因為向林政德買到仿冒皮包等物而不願意付錢，林婉如
    與陳家柔係為催討價款而打電話與被告聯絡，為何被告每次
    都未表示拒絕付款或抱怨的意思，就算不得不付錢，為何每
    次都不是在家等候，而是要約在他處，互相問到了沒，陳
    家柔若是要催討價款，為何僅跟被告說「我要抓一條魚」、
    「不太大尾」、「要煎的」，而無任何討債之表示，被告
    與林婉如、陳家柔之前揭對話簡短、使用暗語，與一般交易
    毒品之方式完全一樣，被告既原本有意購買20幾萬元之精
    品，自有該筆奢華消費之預算，其若願意還款，何須向友人
    借錢，其若已經不願意還款，更不可能去向他人借錢來還。
    本院因認林婉如、陳家柔、林政德前揭證述向被告購買海洛
    因之情為真，而可採信。
(九)、於本院前審審理中雖然林政德證稱並未叫林婉如、陳家柔向
    被告購買海洛因，林婉如、陳家柔也證稱渠二人以前所言不
    實在，之前與被告聯絡都是為了要收皮包的錢，渠二人為了
    要減刑，才誣指被告販賣海洛因等語。惟此非惟與渠三人前
    揭所述迥異。且證人林政德於98年4月16日在本院前審審
    理中具結證稱：「（問：當時你有無告訴林婉如跟陳家柔要
    如何講陳文龍這件事？）沒有，我就說把他咬下來。」（參
    本院前審卷二第22頁筆錄），證人林婉如於98年5月25日在
    本院前審審理中具結證稱：「（問：妳在偵查中做筆錄，陳
    家柔有無在場？）沒有，我們是分開訊問的。」（參本院前
    審卷二第117頁背面筆錄），證人陳家柔於98年5月25日在本
    院前審審理中具結證稱：「（問：妳在偵查中訊問時，與林
    婉如是分開的？）我們是分開訊問的。」（參本院前審卷二
    第120頁筆錄）。茲證人林政德既未教林婉如、陳家柔如何
    咬被告，證人林婉如、陳家柔也未一起製作偵訊筆錄，互相
    參考證詞，竟然就對被告之稱呼、約定購買毒品之過程、金
    額、地點等項之證述如出一轍（詳前述），此情顯然是證人
    林婉如、陳家柔於偵訊中均係據實陳述，才可能如此。證
    人陳家柔於98年5月25日在本院前審審理中具結證稱：「（
    問：0 000000000是否妳的電話？）是。」、「（問：剛才
    陳述要向陳文龍收買包包的貨款，是否有印象當時電話如何
    對陳文龍說，是要做什麼事？）不太記得。」、「（問：根
    據譯文上面記載說要抓一條魚，不要太大尾，而且要開好，
    當時是否如此說？）是。」、「（問：這三句話的意思是否
    要收貨款？）看起來不是。」等語（參本院前審卷二第12 1
    頁筆錄）。足見陳家柔於97年4月1日與被告約見面，並非為
    了要向被告索討貨款。本院因認證人林政德、林婉如、陳家
    柔在本院前審審理中之證述，均係事後迴護被告之詞，均不
    足採信。另雖然證人田建倉於97年10月29日在原審審理中具
    結證稱：「我在97年2、3月間有與陳文龍到林政德所開設的
    我愛您精品服飾店去找林政德，但沒有找到林政德，因為之
    前陳文龍向林政德購買包包，發現包包是仿冒的，要林政德
    處理，因為價錢太貴，看林政德要怎麼算錢。」等語（參原
    審卷二第67-68頁筆錄），及被告之妻李婉瑜於98年5月5日
    在本院前審審理中具結證稱：「我總共去他們店裡買三、四
    次，第一次有結清，第二、三、四次結清的時間大概在今年
    2月份，陳家柔、林婉如來向我要錢，她們二人一起來的，
    我總共還了11萬元的現金。」等語（參本院前審卷二第12 2
    頁筆錄）。惟被告果真因購買仿冒包包不願付錢乙事去找過
    林政德理論，而林政德既已因販賣仿冒商品於97年4月2日被
    警查獲，經原審於97年11月28日判處有期徒刑1年，並於98
    年2月10日確定（參本院前審卷一第64頁撤回上訴狀），則
    被告之妻依常情自不可能再於98年2月間償還林婉如、陳家
    柔11萬元，且縱然被告確有向林政德購買仿冒包包，被告之
    妻嗣也有付錢，亦與被告販賣海洛因予林婉如及陳家柔無關
    ，均無法據為被告有利之認定。
三、被告既一再否認有為附表販賣海洛因之行為，亦無法查知其
    原先取得毒品之價額，是無從查知其具體販入、賣出之實際
    利得金額。然按販賣第一級毒品海洛因係違法行為，非可公
    然為之，而海洛因亦無公定價格，係可任意分裝增減分量，
    且每次買賣之價格、數量，亦隨時依雙方之關係深淺、資力
    、需求量、對行情之認知、來源是否充裕、查緝是否嚴緊、
    購買者被查獲時供述購買對象之可能風險之評估等因素，而
    異其標準，機動調整，非可一概論之。從而販賣之利得，除
    非經行為人詳細供出各次所販賣之毒品之進價及售價，且數
    量俱臻明確外，實難察得其交易實情，然販賣者從價差或量
    差中牟利，方式雖異，惟其販賣行為在意圖營利則屬同一。
    從而，舉凡有償交易，除足以反證其確係另基於某種非圖利
    本意之關係外，通常尚難因無法查悉其精確之販入價格，作
    為是否高價賣出之比較，諉以無營利之意思而阻卻販賣犯行
    之追訴，致知過坦承者難辭重典，飾詞否認者反得逞僥倖，
    而失情理之平。被告與林婉如、陳家柔（包括林政德）並非
    至親，倘非有利可圖，自無平白甘冒觸犯重罪之風險而販賣
    海洛因予林婉如、陳家柔之理，足認被告主觀上確有營利之
    意圖甚明。被告前揭所辯僅係卸責之詞，不足採信，此外，
    本件復有0000000000號通訊監察書在卷可佐（參海巡屬中部
    地區巡防局卷第51頁）。被告如附表所示販賣海洛因之行為
    ，事證均已臻明確，犯行均堪認定。
、論罪科刑部分：
一、被告行為後，毒品危害防制條例第4條業已修正，並於98年5
    月20日公布，同年月22日生效施行，是被告犯後法律已有變
    更。修正前毒品危害防制條例第4條第1項之規定為：「製造
    、運輸、販賣第一級毒品者，處死刑或無期徒刑；處無期徒
    刑者，得併科新臺幣1000萬元以下罰金。」，修正後毒品危
    害防制條例第4條第1項則規定為：「製造、運輸、販賣第一
    級毒品者，處死刑或無期徒刑；處無期徒刑者，得併科新臺
    幣2000萬元以下罰金。」，新舊法比較結果，修正後之法律
    規定並無較修正前有利於被告，依刑法第2條第1項前段之規
    定，本件仍應適用修正前之毒品危害防制條例。
二、按海洛因為毒品危害防制條例第2條第2項第1款之第一級毒
    品，不得非法持有、販賣。是核被告就附表所為，均係犯修
    正前毒品危害防制條例第4條第1項之販賣第一級毒品罪。又
    被告每次因販賣而持有第一級毒品之低度行為，均為販賣
    海洛因之高度行為所吸收，均不另論罪。被告所為附表計
    四次犯行，每次均係犯意各別，行為互異，均應予分論併罰
    被告於81年間，曾因違反肅清煙毒條例案件，經臺灣嘉義
    地方法院81年度訴字第821號案判處有期徒刑3年6月，再經
    臺灣高等法院臺南分院82年度上訴字第965號案駁回上訴而
    確定。於82年間，又因違反肅清煙毒條例及麻醉藥品管理條
    例案件，經臺灣臺中地方法院分別判處有期徒刑3年、4月，
    定應執行刑為有期徒刑3年3月確定。於83年間，另因賭博案
    件，經臺灣臺中地方法院83年度易字第4614號案判處有期徒
    刑8月確定，並與前揭有期徒刑3年3月再定應執行刑為有期
    徒刑3年10月確定。入監接續執行至85年10月7日假釋出監，
    嗣因於假釋期間再犯施用毒品罪，假釋被撤銷，再入監執行
    殘刑4年6月28日，迄94年7月18日縮刑期滿執行完畢，此有
    臺灣高等法院被告前案紀錄表在卷可稽，被告於受有期徒刑
    執行完畢後，5年內故意再犯本件有期徒刑以上之罪，為累
    犯，所犯各罪除死刑與無期徒刑部分依法不得加重外，其他
    刑罰均應加重其刑。按刑之量定，為求個案裁判之妥當性
    ，法律固賦予法院裁量權，但此項裁量權之行使，除應依刑
    法第57條規定，審酌行為人及其行為等一切情狀，為整體之
    評價，並應顧及比例原則與平等原則，使罪刑均衡，輕重得
    宜，以契合社會之法律感情，又刑法第59條規定犯罪之情狀
    可憫恕者，得酌量減輕其刑，其所謂「犯罪之情狀」，與同
    法第57條規定科刑時應審酌之一切情狀，並非有截然不同之
    領域，於裁判上酌減其刑時，應就犯罪一切情狀（包括第57
    條所列舉之10款事項），予以全盤考量，審酌其犯罪有無可
    憫恕之事由（即有無特殊之原因與環境，在客觀上足以引起
    一般同情，以及宣告法定低度刑，是否猶嫌過重等等），以
    為判斷，而販賣第一級毒品罪之法定刑為「死刑或無期徒刑
    ；處無期徒刑者，得併科新臺幣1000萬元以下罰金」，然同
    為販賣第一級毒品之人，其原因動機不一，犯罪情節未必盡
    同，或有大盤毒梟者，亦有中、小盤之分，甚或僅止於吸毒
    者友儕間為求互通有無之有償轉讓者亦有之，其販賣行為所
    造成危害社會之程度自屬有異，法律科處此類犯罪，所設之
    法定最低本刑卻同為「無期徒刑，得併科新臺幣1000萬元以
    下罰金」，不可謂不重，於此情形，倘依其情狀處以有期徒
    刑，即足以懲儆，並可達防衛社會之目的者，自非不可依客
    觀之犯行與主觀之惡性二者加以考量其情狀，是否有可憫恕
    之處，適用刑法第59條之規定酌量減輕其刑，期使個案裁判
    之量刑，能斟酌至當，符合比例原則（參最高法院95年度台
    上字第788號判決）。本件被告就如附表所示販賣第一級毒
    品海洛因予林婉如及陳家柔之次數僅四次，先後販賣第一級
    毒品海洛因之所得金額共計3萬4000元，被告實際販售之海
    洛因數量，較諸販毒集團尚屬零星小額，相對於長期大量販
    賣毒品之大毒梟而言，被告對社會治安及國民健康之危害顯
    然較小，倘仍遽處以販賣第一級毒品法定本刑之最低刑度，
    仍屬失之過苛而不盡情理，不免予人情輕法重之感，且難謂
    符合罪刑相當性及比例原則，更無從與大毒梟之惡行有所區
    隔，是被告犯罪情狀相較於法定之重刑，在客觀上足以引起
    一般人之同情，情節尚堪憫恕，乃依刑法第59條之規定，對
    被告每次所犯之販賣第一級毒品罪，均酌量減輕其刑。被
    告以上刑之加減，每罪均先加後減之。
三、原審據以論罪科刑，固非無見，惟(甲)原審判決未及為前揭新
    舊法之比較，尚有未合，(乙)原審判決就未扣案之摩托羅拉廠
    牌行動電話機具1支（含0000000000號SIM卡1枚）所為之沒
    收宣告，於全部或一部不能沒收時，僅諭知追徵其價額，漏
    未同時諭知「應以其財產抵償之」，亦有未當。被告提起上
    訴，仍執前揭辯詞否認犯罪，請求諭知無罪判決，及檢察官
    提起上訴認原審判決判處被告應執行刑為有期徒刑16年10月
    ，尚屬過輕，雖均無理由，然因原審判決既有前開可議之處
    ，本院自應將原審判決予以撤銷改判。爰審酌本件被告販賣
    海洛因犯行總計所得僅3萬4000元，情節尚非重大，所為助
    長他人施用毒品成癮之惡習，戕害他人身心健康，對社會治
    安之危害非輕，素行不良，及本院前審仍判處被告應執行有
    期徒刑16年10月後，檢察官亦未表示有何不妥等一切情狀，
    分別量處如附表所示之宣告刑（包括主刑及從刑），主刑部
    分並定其如主文所示之應執行刑。另沒收部分：毒品危害
    防制條例第19條第1項規定，犯販賣毒品罪者，其犯罪所得
    之財物均沒收之，係採義務沒收主義，故販賣毒品所得之對
    價，不問其中成本若干，利潤多少，均應全部諭知沒收，貫
    徹政府查禁煙毒之決心，以符立法本旨。是以被告為附表販
    賣海洛因之所得合計3萬4000元雖未扣案，仍應併予宣告沒
    收，如全部或一部不能沒收時，以其財產抵償之。未扣案
    之摩托羅拉廠牌行動電話機具1支（含0000000000號SIM卡1
    枚）係被告所有，此經被告於本院前審審理中供述明確（參
    本院前審卷三第155頁筆錄），並供本件販賣海洛因所用（
    使用情形詳如附表所示），此經本院查證屬實，依毒品危害
    防制條例第19條第1項規定，應在所犯各罪下併予宣告沒收
    。
據上論斷，應依刑事訴訟法第369條第1項前段、第364條、第299
條第1項前段，毒品危害防制條例第4條第1項（修正前）、第19
條第1項，刑法第2條第1項前段、第11條、第47條第1項、第59條
、第51條第5款，判決如主文。
本案經檢察官徐錫祥到庭執行職務。
中    華    民    國    99    年    10    月    28    日
            刑事第七庭    審判長法  官  林  榮  龍
                                法  官  王  義  閔
                                法  官  李  秋  娟
以上正本證明與原本無異。
如不服本判決應於收受送達後十日內向本院提出上訴書狀，其未
敘述上訴之理由者，並得於提起上訴後十日內向本院補提理由書（
均須按他造當事人之人數附繕本）「切勿逕送上級法院」。
                                書記官  詹  錫  朋
中    華    民    國    99    年    10    月    28    日
附表：
┌─┬───┬─────┬─────┬─────────┬──────────┐
│編│販  賣│ 販賣時間 │ 販賣地點 │販  賣  內  容    │   宣告主刑及從刑   │
│號│對  象│          │          │                  │                    │
├─┼───┼─────┼─────┼─────────┼──────────┤
│1.│林婉如│97年3月15 │臺中縣太平│林婉如受林政德之託│陳文龍販賣第一級毒品│
│  │      │日15時36分│市勤益技術│於97年3月15日13時4│，累犯，處有期徒刑拾│
│  │      │許        │學院附近某│0分許，以其持用之0│陸年。              │
│  │      │          │便利超商旁│000000000號行動電 │未扣案販賣第一級毒品│
│  │      │          │          │話撥打陳文龍上開09│所得之財物新臺幣捌仟│
│  │      │          │          │00000000號行動電話│伍佰元沒收，如全部或│
│  │      │          │          │，與陳文龍聯絡購買│一部不能沒收時，以其│
│  │      │          │          │8500元海洛因之事宜│財產抵償之。        │
│  │      │          │          │後，陳文龍即於左列│未扣案之摩托羅拉廠牌│
│  │      │          │          │時間，至左列地點，│行動電話機具壹支（含│
│  │      │          │          │交付海洛因1包予林 │0000000000號SIM卡壹 │
│  │      │          │          │婉如，林婉如交付85│枚）沒收，如全部或一│
│  │      │          │          │00元予陳文龍。    │部不能沒收時，追徵其│
│  │      │          │          │                  │價額或以其財產抵償之│
│  │      │          │          │                  │。                  │
├─┼───┼─────┼─────┼─────────┼──────────┤
│2.│林婉如│97年3月17 │臺中縣太平│林婉如受林政德之託│陳文龍販賣第一級毒品│
│  │      │日16時33分│市勤益技術│於97年3月17日16時3│，累犯，處有期徒刑拾│
│  │      │許        │學院附近某│分許，以其持用之09│陸年。              │
│  │      │          │便利超商旁│00000000號行動電話│未扣案販賣第一級毒品│
│  │      │          │          │撥打陳文龍上開0910│所得之財物新臺幣捌仟│
│  │      │          │          │766381號行動電話，│伍佰元沒收，如全部或│
│  │      │          │          │與陳文龍聯絡購買85│一部不能沒收時，以其│
│  │      │          │          │00元海洛因之事宜後│財產抵償之。        │
│  │      │          │          │，陳文龍即於左列時│未扣案之摩托羅拉廠牌│
│  │      │          │          │間，至左列地點，交│行動電話機具壹支（含│
│  │      │          │          │付海洛因1包予林婉 │0000000000號SIM卡壹 │
│  │      │          │          │如，林婉如交付8500│枚）沒收，如全部或一│
│  │      │          │          │元予陳文龍。      │部不能沒收時，追徵其│
│  │      │          │          │                  │價額或以其財產抵償之│
│  │      │          │          │                  │。                  │
├─┼───┼─────┼─────┼─────────┼──────────┤
│3.│林婉如│97年3月20 │臺中縣太平│林婉如受林政德之託│陳文龍販賣第一級毒品│
│  │      │日14時40分│市勤益技術│於97年3月20日13時4│，累犯，處有期徒刑拾│
│  │      │許        │學院附近某│4分許，以其持用之0│陸年。              │
│  │      │          │便利超商旁│000000000號行動電 │未扣案販賣第一級毒品│
│  │      │          │          │話撥打陳文龍上開09│所得之財物新臺幣捌仟│
│  │      │          │          │00000000號行動電話│伍佰元沒收，如全部或│
│  │      │          │          │，與陳文龍聯絡購買│一部不能沒收時，以其│
│  │      │          │          │8500元海洛因之事宜│財產抵償之。        │
│  │      │          │          │後，陳文龍即於左列│未扣案之摩托羅拉廠牌│
│  │      │          │          │時間，至左列地點，│行動電話機具壹支（含│
│  │      │          │          │交付海洛因1包予林 │0000000000號SIM卡壹 │
│  │      │          │          │婉如，林婉如交付85│枚）沒收，如全部或一│
│  │      │          │          │00元予陳文龍。    │部不能沒收時，追徵其│
│  │      │          │          │                  │價額或以其財產抵償之│
│  │      │          │          │                  │。                  │
├─┼───┼─────┼─────┼─────────┼──────────┤
│4.│陳家柔│97年4月1日│臺中縣太平│陳家柔受林政德之託│陳文龍販賣第一級毒品│
│  │      │16時50分許│市國軍803 │於97年4月1日15時37│，累犯，處有期徒刑拾│
│  │      │          │總醫院附近│分許，以其持用之09│陸年。              │
│  │      │          │某處      │00000000號行動電話│未扣案販賣第一級毒品│
│  │      │          │          │撥打陳文龍上開0910│所得之財物新臺幣捌仟│
│  │      │          │          │766381號行動電話，│伍佰元沒收，如全部或│
│  │      │          │          │與陳文龍聯絡購買85│一部不能沒收時，以其│
│  │      │          │          │00元海洛因之事宜後│財產抵償之。        │
│  │      │          │          │，陳家柔即於當日16│未扣案之摩托羅拉廠牌│
│  │      │          │          │時36分許駕駛車牌號│行動電話機具壹支（含│
│  │      │          │          │碼4451-TY之自小客 │0000000000號SIM卡壹 │
│  │      │          │          │車至勤益技術學院附│枚）沒收，如全部或一│
│  │      │          │          │近之統一便利超商前│部不能沒收時，追徵其│
│  │      │          │          │等候，陳文龍於左列│價額或以其財產抵償之│
│  │      │          │          │時間駕駛車牌號碼8R│。                  │
│  │      │          │          │-5519號之休旅車至 │                    │
│  │      │          │          │該處帶引陳家柔至左│                    │
│  │      │          │          │列地點，並交付海洛│                    │
│  │      │          │          │因1包予陳家柔，陳 │                    │
│  │      │          │          │家柔交付8500元予陳│                    │
│  │      │          │          │文龍。            │                    │
└─┴───┴─────┴─────┴─────────┴──────────┘

司法院資訊處製作；財團法人民間司法改革基金會備份。
